【裁判字號】    99,訴,8
【裁判日期】    990824
【裁判案由】    損害賠償
【裁判全文】
臺灣高等法院高雄分院民事判決             99年度訴字第8號
原      告  丙○○
兼上列一人
訴訟代理人  乙○○○
被      告  甲○○
上列當事人間請求損害賠償事件，原告於刑事訴訟程序（本院99
年度上易字第183 號），提起附帶民事訴訟（本院99年度附民字
第29號），經刑事庭裁定移送，本院於民國99年8 月3 日辯論終
結，判決如下︰
    主  文
被告應給付原告各新台幣伍仟元。
原告其餘之訴駁回。
    事實及理由
一、原告主張：兩造為高雄市○○區○○路885 號北國麗景大廈
    （下稱系爭大廈）住戶，然因雙方素有嫌隙，被告於民國97
    年11月14日下午5 時50分許，在系爭大廈中庭，無故以閩南
    語「幹你娘」及「他們在起瘋」之粗鄙言語辱罵伊等，致伊
    等之人格及名譽受有損害。甲○○上開行為，業經法院依妨
    害名譽罪處拘役20日確定。爰依侵權行為之法律關係，提起
    本訴，並聲明求為命甲○○應給付葉瑤、乙○○○各新台
    幣（下同）100 萬元之精神慰撫金及應在系爭大廈社區中庭
    之公告欄張貼道歉啟事7 日之判決。
二、被告則以：當日係因葉瑤以槍對著伊頭部，伊立即請妻子
    報警處理，伊雖脾氣較急、聲音較大，但當時確未以三字經
    辱罵原告等語，資為抗辯。並聲明駁回原告之訴。
三、經本院依職權調取本院99年度上易字第183 號刑事被告誹謗
    罪卷查核結果，原告主張於被告上開時地有以上開言詞辱罵
    之事實，業經於刑事案件審理中勘驗證人即楠梓分局員警羅
    茂偉所提出之案發當時蒐證錄音帶後，確認於上開時地，確
    有人對葉瑤、乙○○○陳稱「他們在起瘋」、「幹你娘」
    等語明確，有該勘驗筆錄在刑事卷可稽（見審易字影印卷）
    ，而被告於刑事案件審理時亦自陳：勘驗筆錄及錄音譯文中
    的「但是他起瘋（臺語）」、「那天拿槍指著我，拿槍指著
    我」、「隨便糟蹋警察」、「幹你娘」這些話，我承認我有
    說，不必再行勘驗錄音光碟，不必送聲紋鑑定等語（見易字
    影印卷），參以上開驗內容記載上開言詞均係由同一人所為
    ，而被告並不否認其有陳稱葉瑤拿槍指著他，且於第二審
    對勘驗結果表示是對的（見上易字影印卷），足認上開言詞
    ，確係被告所為，應可認定。被告抗辯其並未有該言詞，尚
    難採信。
四、按侮辱之涵義，判斷上隨行為人與被害人之性別、年齡、職
    業類別、教育程度、平時關係，行為時之客觀環境、行為地
    之方言或語言使用習慣等情狀而有別，應綜合全盤情狀進行
    審查。次按所謂名譽，係人在社會上之評價，通常指其人格
    在社會生活上所受的尊重；侵害名譽，係指以言語、文字、
    漫畫或其他方法，貶損他人在社會上的評價，使其受到他人
    憎惡、蔑視、侮辱、嘲笑、不齒與其來往之待遇。故名譽有
    無受損，應以社會上對個人評價是否貶損作為判斷之依據，
    而非以原告個人感受為準，苟其行為足以使他人在社會上之
    評價受到貶損，不論其為故意或過失，均可構成侵權行為，
    其行為不以廣佈於社會為必要，僅使第三人知悉其事為已足
    ，業經最高法院90年台上字第646 號判例意旨釋述明確。又
    在發生口角爭執之過程中，以三字經之言詞向他方為回罵，
    就一般人之感受而言，顯足以使其受有屈辱，對其人格尊嚴
    亦造成相當程度之貶低，為一般社會大眾所認知。本件被告
    就以三字經向他人回罵之行為足以使人受有屈辱，既有認知
    ，則其仍於口角爭執中以該字詞向原告為回罵，應可認定其
    有藉以辱罵原告之故意，在主觀上足以使原告受有屈辱感，
    在客觀上亦造成原告在人格評價之貶損，則原告認其人格權
    受有侵害而請求賠償，即屬有據，應予准許。
五、按因故意或過失，不法侵害他人之權利者，負損害賠償責任
    民法第184 條第1 項定有明文。又不法侵害他人之名譽者，
    被害人雖非財產上之損害，亦得請求賠償相當之金額。其名
    譽被侵害者，並得請求回復名譽之適當處分，民法第195 條
    第1 項亦有明定。次按慰藉金之賠償以人格權遭受侵害，使
    精神上受有痛苦為必要，至其核給之標準固與財產上損害之
    計算不同，惟非不可斟酌雙方身分、資力與加害程度，及其
    他各種情形核定相當之數額，有最高法院51年台上字第223
    號判例要旨可供參酌。經查，本件原告葉瑤為碩士學歷，
    其於97年度領有利息所得213,852 元，其名下有房屋3 棟、
    土地7 筆、田賦2 筆、汽車1 部，總值1,642,156 元；乙○
    ○○為大學畢業，其於97年度領有利息所得101,610 元，其
    名下有房屋3 棟、土地3 筆、田賦1 筆、投資1 筆，總值4,
    416,216 元；甲○○則為國小畢業，從事民俗療法維生，每
    月收入約20,000元，名下有房屋1 棟等情，除經兩造分別陳
    明外，並有稅務電子閘門財產所得調件明細表在卷可稽。本
    院審酌兩造雖為住同一社區之鄰居，但已有數十次之糾紛及
    民刑事訴訟案件，顯已無法和睦相處，遇有細故動輒發生口
    角爭執，並以不適當之言語相向，甚且於本件審理中，仍在
    法庭上相互大聲爭執，無法理性陳述，可見雙方在此爭執過
    程中均已處於非理性之心態，參以本件發生之情節，應為兩
    造在多次口角爭執中之相同情狀，兩造相互爭執既已成常態
    ，故認原告請求賠償之非財產上損害即精神慰撫金以每人各
    5,000 元為適當，逾此範圍之金錢請求，即難認屬適當。
六、次按名譽被侵害者，得請求回復名譽之適當處分，雖為民法
    第195 條第1 項後段所明定。但關於回復名譽之方法及範圍
    自應斟酌妨害名譽之行為態樣及名譽受損害之程度而為適當
    之處分。又所謂回復名譽之適當處分，係指該處分在客觀上
    足以回復被害人之名譽且屬必要者而言。再者，回復名譽之
    處分，在本質上既為損害賠償方法之一種，則其是否為適當
    之回復方法，自應就侵權行為之態樣為斟酌，以符合加害行
    為與侵害結果間之等價衡平性。亦即在審酌回復名譽之方法
    是否適當時，應兼顧侵害方式及受損結果，不宜僅從其中一
    方為考量，以免回復之處分過當或不足，致失其價值取捨之
    公平，此從大法官會議釋字第656 號解釋就命登報道歉是否
    有侵害不表意之言論自由所為之論釋意旨亦可得參酌。經查
    ，本件被告以上開言詞為辱罵，係在發生口角爭執中所為，
    且兩造之前已因多次爭執衝突而無法和睦相處，被告為個性
    脾氣均甚急躁之人，此從其於本院審理中數次當場因氣憤而
    站立並無法控制情緒為表達，需經本院及法警安撫始能回復
    正常情緒及陳述可知，則其於口角爭執中為上開言詞應係藉
    此發洩對原告之平日相處過程中所累積之不滿情緒，且其以
    行為態樣係以口頭言詞為之，非以文字、圖畫等方式為之，
    過耳即逝，參以原告在兩造間多次之口角爭執過程中，亦有
    以不適當之言語為反擊，彼此間已不存有相互應有之尊重，
    口角爭執及相互對罵已為固定之回應模式，並為同社區住所
    知悉，本院經斟酌上情，認本件以金錢賠償即為已足，若再
    加以道歉啟事之方式，與被告所為係以言詞侵害之態樣相較
    ，並不符合比例原則，亦顯失均衡，故原告此項張貼道歉啟
    事之請求，尚難認屬回復名譽之適當方法，自屬無從准許。
七、綜上所述，原告本於侵權行為之規定，請求被告給付之金額
    ，在各5,000 元之範圍內，為有理由，應予准許。逾此部分
    之請求，為無理由，應予駁回。又本件為刑事附帶民事訴訟
    之案件，並無繳納裁判費之問題，故不為訴訟費用負擔之諭
    知，均併予說明。
八、據上論結：本件原告之訴為一部有理由，一部無理由，依民
    事訴訟法第385 條第1 項前段，判決如主文。
中    華    民    國    99    年    8     月    24    日
                            民事第一庭
                                審判長法官  黃金石
                                法      官  謝肅珍
                                法      官  林紀元
以上正本證明與原本無異。
原告部分如對本判決上訴，須於判決送達後20日內向本院提出上
訴狀，其未表明上訴理由者，應於上訴後20日內向本院提出上訴
理由書（均須按他造當事人之人數附繕本）。上訴時應提出委任
律師或具有律師資格之人之委任狀，並依附註條文規定辦理。如
委任律師提起上訴者，應一併繳納上訴審裁判費。
被告部分不得上訴。
中    華    民    國    99    年    8     月    24    日
                                書  記  官  吳華榮
附註：
民事訴訟法第466 條之1 ：
對於第二審判決上訴，上訴人應委任律師為訴訟代理人，但上訴
人或其法定代理人具有律師資格者，不在此限。
上訴人之配偶、三親等內之血親、二親等內之姻親，或上訴人為
法人、中央或地方機關時，其所屬專任人員具有律師資格並經法
院認適當者，亦得為第三審訴訟代理人。
第1 項但書及第2 項情形，應於提起上訴或委任時釋明之。

司法院資訊處製作；財團法人民間司法改革基金會備份。
